【裁判字號】    98,訴,539
【裁判日期】    981215
【裁判案由】    確認優先承買權存在
【裁判全文】
臺灣新竹地方法院民事判決               98年度訴字第539號
原      告  乙○○
被      告  甲○○
輔  佐  人  丙○○
上列當事人間確認優先承買權存在事件，本院於民國98年11月26
日辯論終結，判決如下：
    主  文
原告之訴駁回。
訴訟費用由原告負擔。
    事實及理由
壹、原告起訴主張：
一、緣自民國94年12月間，原告購買訴外人曾國安所有土地之鄰
    地，因人生地疏又不熟法令，且路途亦遙，常承其相助。94
    年3 、4 月間，其有資金需求，爰以其所有之菜園，託原告
    轉介買主，惟相談中知其對此地之情感，不捨之心溢於言表
    ，為了感恩，先後借其新台幣（下同）22萬元應急，當時因
    原告土地甫經整地，一時無從耕作，且須有休息及置物處所
    ，經共同討論後，訴外人曾國安所有之新竹縣關西鎮○○○
    段南坑小33-10 號（路旁之菜園約200 坪）及房屋新竹縣關
    西鎮南坑18號（房間一間做為居住，倉庫一半為堆積肥料用
    ）出租原告使用，租金以每月5,000 元計，租賃期間4 年8
    個月，共為28萬元，除已借之22萬元外，簽約時另付6 萬元
    支票；菜園承租時，因原告不熟農物，出租人及其家人常蒞
    臨指導，而此租賃借貸關係非為外人了解，因此讓第三人誤
    以為自用，致使本院97年度執字第15562 號強制執行案件查
    封時未能得知實情，今承租房屋尚在使用中，所有農作物皆
    為原告所種植，特拍照為證，基於土地法107 條，使地上作
    物與土地所有權合而為一。
二、除前項有優先承買權部分，若因法令限制無法分割，原告院
    同時承買前開執行標的之其他部分（即水泥道路右半部及其
    地上物）。
三、支付租金之情形如下：
    1.第一次支付：95年3 月15日，支付10萬元整，原係出租人
      向承租人之借款，簽約時抵繳租金（於新莊市農會提領，
      95年3 月15日8 萬元，95年3 月17日2 萬元）。
    2.第二次支付：95年4 月5 日，支付10萬元整，原係出租人
      向承租人之借款，簽約時抵繳租金（於新莊市農會提領，
      95年4 月3 日3 萬元，95年4 月4 日9 萬元）。
    3.第三次支付：於95年5 月1 日支付中國國際商業銀行支票
      60,000元（支票金額60,360元，其中360 元為代購物品）
      ，同時簽訂租賃契約。
四、原告對被告抗辯之陳述：
（一）租金支付總額28萬元，分三次支付，第一次於95年3 月18
      日支付10萬元，第二次95年4 月5 日支付12萬元，95年5
      月1 日簽約時支付6 萬元，原訴狀筆誤，有借據可證。
（二）初購地時，常遇困難，證人曾國安常予協助，適逢其財務
      緊迫，因此先後借款應急，如任何情事均須衡量利益，則
      96年10月31日，銀行公告拍賣其財產，其時原告更確知其
      財務狀況，為保留其家園及原告之菜園，立即還清當時拍
      賣銀行之債務（因隔日即拍賣），共計46萬6 千元，未作
      任何抵押，利息不計，僅收到46萬元本票乙紙，雖不符商
      業習慣，仍難謂非屬事實。
（三）雖民法第457 條之1 規定耕地不得預收租金，惟證人曾國
      安財務上有困難，經原告同意提前支付，尚不致使契約不
      成立，他鄉異地有佳鄰相助，此無形利益並非金錢所得衡
      量。
（四）依民法第166 條規定契約當事人約定契約須用一定方式，
      因當事人雙方簽約時已支付所有租金，並於契約載明已支
      付金額，約定使用範圍及期間，經雙方同意以書面為之，
      因此認定契約已完成。
（五）關於承租之菜園200 坪，當然包含與耕地不可分割之農路
      ，否則要如何到達菜園，原告之農地與租用之菜園相隔一
      條農路，農路並未單獨分割，當然會與原告之農地毗鄰，
      符合農業發展條例第16條第1項之規定。惟若被告抗辯原
      告自有農地與菜園相隔道路並未毗鄰，則符合同條第2 項
      規定，又因農業發展條例第18條規定是農舍與座落用地並
      同移轉，農舍並非坐落於菜園之上，自無併同移轉之問題
      。
（六）證人曾國安遭法拍之農地有1337平方公尺，原本即已違反
      興建農舍辦法第3 條第3 項之規定：「申請興建農舍之該
      宗農業用地面積不得小於零點二五公頃。」而此建物並非
      依法申請之農舍，應無興建農舍辦法第6 條第1 項第3 款
      規定之適用。並聲明請求確認原告就新竹縣關西鎮大旱坑
      南坑小段33-10 地號及其上建物（新竹縣關西鎮南坑18
      號）之優先承買權存在。
貳、被告之抗辯：
（一）依據本院97年度執字第15562 號強制執行案件95年9 月7
      日查封筆錄及拍賣公告所示：「…該建物為債務人曾國安
      自住，…道路兩側之菜園、蔬果、果樹係債務人自種自食
      。」，可證明當時並無出租之情事，該公告具實質證據力
      。又查封筆錄及拍賣公告係法院職務上製作之文書，屬公
      文書之一種，且經公告相當時日，具法律效力，拍定人即
      被告據以為是否投標之重要依據，拍定人即被告之信賴利
      益自當予以保障，又強制執行法上拍賣為買賣之一種，依
      最高法院40年台上字第104 號判例意旨，被告並非出租人
      ，則原告所提之訴，對象顯然有誤。
（二）證人曾國安之弟（住同一門牌之三合院另棟非拍賣建物）
      於查封筆錄證稱，該耕地係債務人自種自食。豈有生活於
      此每日進出之弟弟，對路旁其兄之耕地已出租他人耕種而
      不知？足證原告所言不足採信。依土地法第106 條所謂耕
      地租用，係指自任耕作為目的為限，原告無自認耕作之實
      ，即與土地法第107 條之立法意旨及所欲保護之法益不符
      ，且該條文雖有優先承買權之規定，但非為可無條件移轉
      ，依農業發展條例第39條第1 項，耕地移轉應檢具農業用
      地作農業使用證明，系爭土地除部分為建築使用外，尚有
      道路等其他設施，既無作農業使用之證明，即無依土地法
      第107 條為買賣之可能，被告之優先承買權自始不存在。
（三）原告另以：「…託原告轉介買主，惟相談中知其對此地之
      情感，不捨之心溢於言表，…而此租賃借貸關係非為外人
      了解…。」等語，足證雙方關係匪淺，且均心繫系爭土地
      ，為何查封至拍定將近3 年時間，均不曾主張有租賃情形
      ，卻於拍定後立即主張有租賃關係，因此可推定原告並無
      租賃本件標的。
（四）原告所提之租約有諸多不合常理之處：
      1.租約未經公證，且原告所陳述第一、二次支付租金之銀
        行提款資料無法證明是借予證人曾國安，於95年5 月1
        日所開立之60,360元支票亦無法證明為支付租金。
      2.依據原告所提之租賃合約載明，押租金及租金乙方應於
        簽定本約之同時給付甲方（不另立據），但並未載明給
        付租金、押租金之方式及金額，同時甲方亦未有收取任
        何租金、押租金之表示，且甲方應沒有該標的租賃所得
        稅繳納之證據，是該租約顯非合法有效成立，另依民法
        第166 條之規定，因押租金及租金之交付方式未完成，
        亦可推定其契約不成立。
      3.原告95年初已購買系爭土地旁之農地（新竹縣關西鎮○
        ○○段南坑小段33-02 地號2844平方公尺）並無種植農
        作物，卻以每月高達5,000 元承租200 坪收益微薄之農
        地。
      4.依常理觀之，以借款抵充租金，應於借款扣抵租金完畢
        後始按期繳交租金，另依民法第457 條之1 ：「耕作地
        之出租人不得預收租金。」豈有於簽約時，再以60,360
        元之票據（宣稱其中60,000元為支付租金，360 元是代
        購物品款項），一次付清租金（該農地收益並無此誘因
        ），嚴重違反常理。爰請查扣租約正本，鑑定其用印、
        字跡、紙張、油墨是否真為95年5 月1 日所簽訂。
      5.原告提出之租約，並未約定以證人曾國安之欠款抵充資
        金，亦與原告所稱不符，且原告早知證人曾國安財務狀
        況不佳，經常向其借錢，為何不以抵押權之設定保障其
        債權，顯與一般商業習慣不符。
（五）原告並未取得本案土地及建物所有權，就土地部分是否有
      優先承買權仍待證，惟對建物並無優先承買權。然建物部
      分由被告依法拍得，又土地及其上建物原同屬一人所有，
      同時或先後讓與相異之人，致其土地與其上建物非同屬一
      人所有，推定其土地與其上建物所有人間已具有租賃關係
      ，故被告自得依土地法第104 條取得優先承買權，且較原
      告對系爭土地更具優先承買權。
（六）原告主張95年3 月15日借款證人曾國安10萬元，惟依原告
      所提出之存摺內頁影本，原告係於95年3 月17日始提款，
      如何15日即借款予證人曾國安？原告辯以筆誤，顯非事實
      ，原告二次借款分四次提款，且提款日期在後，借款日在
      前，可清楚判斷原告所提之銀行存摺為個人提款紀錄，與
      該借款無關。是95年5 月1 並未簽訂租約，以拼湊之佐證
      資料，當然無法自圓其說。依民法第87條，證人曾國安與
      原告所簽訂租約，顯係通謀虛偽意思表示及偽造文書，故
      該租約無效。
（七）原告95年初購買隔壁農地（大旱坑段南坑小段33-02 地號
      2844平方公尺）目前之使用情形為全部種植草皮，上有一
      棟農舍，並無種植農作物，其購買耕地之目的並非農作物
      耕種，今竟興訟以優先承買權存在意圖購買本農地，顯然
      與土地法第107 條之立法目的及保護法益不符，而原告所
      呈之租用標的物相片，為近期所拍，無法證明再查封前由
      原告耕種，反而可證明當時並非原告施種，因耕作須經常
      澆水、整土、鋤草、施肥，何以居住於相同三合院之證人
      曾國安之的看到的是自種自食，而非原告施種，是原告並
      非以自認耕種為目的，未定期收穫而施人工於他人土地以
      栽培農作物，又經常由出租人代耕，且非為維持一家生活
      直接經營耕作者。原告於自有大片農地上種植草皮而無栽
      種農作物，其施工於系爭土地上，其目的為「休閒養生」
      ，顯非耕地租賃（土地法第6 條、第106 條，最高法院63
      年台上字第1218號判例意旨參照），自無土地法第107 條
      之適用。
（八）原告95年戶籍遷入新竹縣關西鎮○○○段南坑小段18號之
      目的，可推論是為了申請建築合法農舍之用，與有否承租
      附近農地或從事農作物種植無關，且當地附近有數棟不同
      所有人之建物皆共用相同門牌號碼，原告設籍之處所應是
      其他棟建物（含原告自有之農舍）。
（九）依據原告所提出之租約第1 條第2 項，土地座落：新竹縣
      關西鎮○○○段南坑小段33-10 號（路旁之菜園約200 坪
      為種菜使用），因此大部分之土地皆為同小段130 建號之
      基地，依土地法第107 條之規定，原告對該建物及無法分
      割之基地無優先承買權至明。而系爭土地尚有暫編130 、
      131 建號建物原供證人曾國安居住之用，係為建築物座落
      之建築基地，且包含道路，顯非耕地，自無土地法第107
      條之適用；又依農業發展條例第8 條之1 第2 項之規定，
      暫編130 建號屬免申請建築執照之合法農舍，扣除其後加
      建之車庫及屋頂突出物為133.7 平方公尺，合於農業用地
      興建農舍辦法（下稱農舍辦法）第6 條第1 項第3 款之規
      定，倘原告優先承買分割此200 坪菜園，則違反此規定；
      復依農業發展條例第16條第1 項，原告自有農地與該菜園
      隔有未租用道路，因此系爭土地不能分割，而依同條例第
      18條第5 項，原告所提訴之聲明不含暫編130 、131 建號
      ，是系爭農地不能共有。
（十）原告於98年9 月10日當庭稱其不知系爭土地遭查封拍賣，
      卻於98年9 月29日以準備書狀表示於96年10月31日曾幫助
      證人曾國安清償債務以免於法拍，且就執行標的亦聲明參
      與分配，顯屬矛盾。綜上，爰請求駁回原告之訴。
、得心證之理由:
一、原告起訴主張承租訴外人曾國安所有之新竹縣關西鎮○○○
    段南坑小33-10 號（路旁之菜園約200 坪）及房屋新竹縣關
    西鎮南坑18號（房間一間做為居住，倉庫一半為堆積肥料用
    、以下簡稱系爭房地）出租原告使用，並提出租賃契約一份
    為證，惟為被告所否認。是本件主要爭點厥為：原告與訴外
    人曾國安就系爭房地是否有承租行為。茲論述如下：
（一）訴外人曾國安本院98年9 月29日到庭證稱: 「95年間租給
      原告，當時並沒有約定租多久，租金約定每個月四、五千
      元，因為我跟原告簽租約前有欠原告錢，是因為跟他借錢
      欠的，我在95年1 、3 、4 月都有向原告借錢，簽租約前
      總共借了二十多萬元，這二十多萬元都沒有還原告，所以
      他就跟我約定我租給他上開房地以租金來抵我應該要還他
      的錢，當時雙方並沒有講到以及會算以我要還他的錢，來
      抵付租金租期可以多久。」、「（當時約定你租給他多久
      ？）當時租約沒有講。」等語在卷，核與原告所提出之租
      賃契約書上載明租約期間為４年８個月不符，蓋衡之果有
      出租房地之行為，豈有不知出租多久之情事，縱或不記得
      出租多久，亦不致稱沒有講、沒有約定。故原告主張其有
      向訴外人曾國安承租系爭房地已無可採。
（二）訴外人曾國安本院98年9 月29日到庭證稱: 「（雙方簽租
      約當天，原告有無拿錢給你？）有付，多少錢我忘記了，
      95年5 月1 日原告有開一張票給我，面額六萬三百六十元
      (其 中360 元是原告付給我，原告買蔬菜網)， 該張票是
      我去存入銀行，這六萬元是原告付給我租金。該六萬元是
      跟我上開所言後來又借四十幾萬元是不一樣的，我後來借
      這四十幾萬元是要還之前向我姐夫的借款。」等語在卷，
      核與原告同庭主張借款28萬元不符，亦與原告嗣於本院98
      年11月26日當庭改稱借款２２萬元不符，與原告起訴狀稱
      95年3 月15日支付10萬元，95年4 月5 日支付10萬元，95
      年5 月1 日支付支票６萬元（面額60360 元，360 元為代
      購物品）均不相符合，益證原告主張與訴外人曾國安就系
      爭房地有租賃行為，為無理由。
（三）再依原告於本院98年9 月10日到庭所稱，訴外人曾國安之
      弟弟乃住在系爭房地之三合院內，有該筆錄在卷可稽。而
      本院95年度執字第8537號強制執行事件於95年9 月7 日至
      現場查封時，訴外人曾國安之弟曾國明乃陳稱系爭土地上
      之菜園乃訴外人曾國安種食蔬菜，小漁池為訴外人曾國安
      所有，小漁池旁之簡陋工寮亦為訴外人曾國安所有，在水
      泥道路右側小鐵皮工寮係訴外人曾國安放置農具，亦為訴
      外人曾國安所有等語明確，有本院依職權調閱本院前揭卷
      在卷可查。則訴外人曾國安之弟與訴外人曾國安親為兄，
      對訴外人曾國安種植蔬菜自食既知悉甚明，且住居與系爭
      房地相連之三合院，果如原告有在該處進出，豈有不知之
      理。益證原告主張其承租系爭房地供放置農具、使用廁所
      ，為無理由。
（四）原告於起訴狀稱向訴外人曾國安承租房屋第一次支付款項
      10 萬 元，係於95年3 月15日支付，支付方式係訴外人曾
      國安向原告借款10萬元，簽約時抵繳租金，該款項由原告
      於新莊市農會提領，95年3 月15日8 萬元，95年3 月17日
      2 萬元云云。惟查，觀之原告所提出之新莊市農存摺影本
      （本院卷第10 頁） ，其於95年3 月15日固有領8 萬元，
      惟其餘款仍有9 萬9681元，原告既稱訴外人曾國安向其借
      款10萬元，則原告帳戶內既有逾10萬元之存款，豈有分二
      次提領之必要? 況，依原告所提出之訴外人曾國安出具之
      借據乃是95年3 月18日，如依原告所稱係於95年3 月15日
      借款，自應於95年3 月15日出具該借據，果或如原告所稱
      分二次提領、交付款項，則於第二次交付款項之95年3 月
      17日時，訴外人曾國安自亦於其時即出具借據才當。從而
      原告之95年3 月15日提領8 萬元，3 月17日提領2 萬元之
      情事，不足證明原告有交付１０萬元予訴外人曾國安而就
      系爭房地有其所謂之租賃關係存在
（五）再95年3 月15日為星期三，3 月17日為星期五，依訴外人
      曾國安於本院98年9月29日所證稱，原告原則上假日週休
      二日他都會下來，是當天往返，連續兩天都這樣，他下來
      就會在菜園內澆菜種菜，就原告兩夫妻下來，從我租給他
      們後，他們就開始種菜一直到現在，一直以來都維持週休
      二日都會下來種菜的情況，原告原來是住新莊等情，則原
      告應於95年3 月18日一次交付款項給訴外人曾國安始符常
      情，豈有分二次自台北縣新莊市至新竹交付款項給訴外人
      曾國安或由訴外人曾國安自新竹至台北縣新莊市取款之理
      ? 原告所主張就系爭房地有租賃契約云云，均實非可採。
二、原告主張就系爭房地與訴外人曾國安間有租賃關係之主張，
    既非可採，自難認原告有承租人之優先承買權存在，從而原
    告請求判決確認就系爭房地有優先承買權，於法無據，應予
    駁回。因本案事證已臻明確，兩造其餘主張陳述及所提之證
    據，均毋庸再予審酌，附此敘明。
肆、結論：原告之訴為無理由，依民事訴訟法第78條，判決如主
    文。
中    華    民    國    98    年    12    月    15    日
                  民事第一庭    法      官  許翠玲
以上正本係照原本作成。
如對本判決上訴，須於判決送達後20日內向本院提出上訴狀。
中    華    民    國    98    年    12    月    15    日
                                書記官  江靜玲


司法院資訊處製作；財團法人民間司法改革基金會備份。
